【裁判字號】    95,台上,4790
【裁判日期】    950831
【裁判案由】    殺人
【裁判全文】
最高法院刑事判決            九十五年度台上字第四七九０號
    上  訴  人  台灣高等法院花蓮分院檢察署檢察官
    被      告  甲○○
                        5號
                        （另案羈押於台灣花蓮看守所）
上列上訴人因被告殺人案件，不服台灣高等法院花蓮分院中華民
國九十五年六月二十三日第二審更審判決（九十五年度上重更(一)
字第四一號，起訴案號：台灣花蓮地方法院檢察署九十二年度偵
字第五０四號），提起上訴，本院判決如下：
    主  文
上訴駁回。
    理  由
按刑事訴訟法第三百七十七條規定，上訴於第三審法院，非以判
決違背法令為理由，不得為之。是提起第三審上訴，應以原判決
違背法令為理由，係屬法定要件。如果上訴理由狀並未依據卷內
訴訟資料，具體指摘原判決不適用何種法則或如何適用不當，或
所指摘原判決違法情事，顯與法律規定得為第三審上訴理由之違
法情形，不相適合時，均應認其上訴為違背法律上之程式，予以
駁回。本件原判決已敘明被告甲○○業於偵、審中坦承全部犯罪
事實不諱，核與證人蔣春英、胡玉華（即胡鈺樺）、杜世升、蔡
加走分別於警詢、偵查中及第一審九十二年度重訴字第二號、原
審九十二年度上訴字第二一五號徐經智等殺人案件審理中證述情
節大致相符。被害人謝文賢因本件受有(一)左腋下十三公分之切割
傷，表面傷口二點五乘一公分，刀徑切過第十肋骨邊沿，形成二
點五乘一點五公分穿通口，進入左肋膜腔；(二)左外耳道上七公分
、後一公分至上十七公分、後二公分之砍殺傷，表面傷口十乘二
公分，深及頭骨，於頭骨外板形成六乘三公分骨折，內板形成三
公分之線性骨折；(三)肋骨部位（位於高一二九公分、右一公分）
之刺傷，表面傷口二．五乘一．二公分，十點鐘向四點鐘方向，
刀徑經過第四、五肋間之胸骨邊沿，形成四公分穿通口，進入心
包腔形成二乘一公分之穿通口，刀徑由左、右心室交接處形成四
公分穿透口進入心臟，由右心室後壁形成三公分之穿透口離開心
臟，經心包膜形成四公分之穿透口，經橫膈膜形成四公分之穿透
口，再穿過肝臟形成四公分之穿透口，由肝臟後側形成胃部二．
五公分之穿刺傷；(四)左上臂外側之銳器擦傷六乘零．三公分；(五)
左下肢高四四公分之切割傷，表面傷口三．五乘一．五公分，十
點鐘向四點鐘方向，深及皮下肌肉等傷勢，造成低容積性休克、
銳器穿刺傷合併內臟穿刺傷及大出血死亡，此有法務部法醫研究
所鑑定書及台灣花蓮地方法院檢察署驗斷書、相驗屍體證明書各
一份在卷可按。另被害人杜世升受有頭部挫傷及開放性撕裂傷、
頭骨骨折及上臂割傷等傷害；蔡加走受有頭部割傷十乘二乘一公
分、七乘二公分、左腕割傷六乘四乘二公分，右姆指割傷六乘一
公分、合併開放性骨折、身體割傷三乘二、三乘二公分等傷害，
亦有診斷證明書一紙附卷可稽。扣案刀械係屬槍砲彈藥刀械管制
條例所列管之武士刀，亦有花蓮縣警察局刀械鑑驗小組工作紀錄
表在卷可稽，並經鑑定人曾文誠證述無訛。再查被告及共犯徐經
智、謝紹瑜持以行兇之刀械確有二把武士刀，其中扣案武士刀確
係被告持以行兇之用，此迭據被告供明在卷，另一把刀械雖未經
扣案，惟其刀型與扣案武士刀一樣，刀刃較長而確定是武士刀，
亦據被告於原審前審審理時供述綦詳。雖扣案武士刀一把經送驗
結果未發現有血跡反應，惟觀之該把武士刀刀面光滑，而該把武
士刀係經警方於事發後經過一個多小時後之同日凌晨三時許，始
在花蓮市○○路中琉公園旁，謝紹瑜、徐經智共乘之自小客車上
查獲，其間即有充裕時間輕易擦拭或洗去刀上血跡。再參酌該扣
案武士刀苟非被告持以行兇之用，被告當無屢屢自承係本件作案
之兇刀，從而被告及共同被告持以行兇之刀械確定是二把武士刀
（即一把扣案，一把未扣案），應甚明顯，上開扣案武士刀雖經
鑑驗結果未發現血跡反應，亦不能憑此認定被告之自白與事實不
符。而被告等犯罪之動機，證人蔣春英、胡玉華於警詢中均稱被
告等人一進入店內就問「誰叫阿雄」、「你認不認識阿雄」等情
，足見共同被告謝、徐二人所供是被告與「蔣姐店」有糾紛乙
節，應係卸責之詞，與事實不符而不能採信。按共同正犯之意思
聯絡並不限於事前有所謀議，即僅於行為當時有共同犯意之聯絡
者，亦屬之，且其表示之方法，亦不以明示通謀為必要，即相互
間有默示之合致，亦無不可；共同正犯，在合致之意思內各自分
擔犯罪行為之一部，相互利用他人之行為，以達其犯罪之目的者
，即應對全部所發生之結果同負全部之責，自無分別何部分之傷
，孰為下手人之必要；再刑法上構成要件要素有主觀構成要件要
素與客觀構成要件要素，衡量主觀構成要件要素，除被告之供述
外，仍應參酌各項客觀證據與行為以為認定，如所持凶器殺傷力
之程度，下手侵害之身體部位是否居於人體要害，被害人抗拒能
力之強弱等綜合判斷之。徐經智所攜帶之武士刀刀刃較扣案之武
士刀刀刃更長，此據被告於原審供述明確，而徐經智帶長刀進入
店內後，即持刀往被害人杜世升頭部砍下，謝紹瑜拿球棒猛力揮
擊，蔡加走、謝文賢倒地，徐經智再持刀刺蔡加走、謝文賢，並
以刀垂直朝謝文賢心臟部位刺下，被告並持刀欲刺杜世升心臟部
位，因蔣春英將杜世升拉開才刺到杜世升手臂等情，業據證人蔣
春英、胡玉華、杜世升、蔡加走供述在卷，並有前述之蔡加走、
杜世升診斷證明書各一紙、謝文賢解剖鑑定書、驗斷書及照片數
十幀等資料可證，足見被害人等所受之傷害均在頭部、胸部等要
害之處，加以攻擊均足使人致命，為公眾所週知之事實。再佐以
徐經智持武士刀進門即往被害人杜世升頭部砍去，並砍傷蔡加走
頭部，持刀往謝文賢胸部刺下，而謝紹瑜一進入亦以球棒揮打，
顯見用力之猛，足認其殺意之堅。另被害人謝文賢、杜世升、蔡
加走等人均在大門進入後之櫃台及長沙發前受到傷害，而被害人
杜世升更是在徐經智一進大門即受到頭部重創，亦據被害人杜世
升、蔡加走、證人蔣春英指訴明確，且有現場照片數十幀附卷可
按，亦足證被害人受到攻擊之處範圍並不大。而被告與謝紹瑜、
徐經智同時進入店內，且徐經智持刀砍人、刺人，謝紹瑜亦持球
棒揮打，顯見被告、謝紹瑜、徐經智於砍人、傷人時，均彼此互
見到舉動，並繼續揮棒砸店、砍人，事後三人復一同驅車離去，
足見被告等三人顯係相互利用他人之行為以達彼等殺人之犯罪目
的；而當時被告等人既未明確區分下手之對象，見人即砍，顯係
基於共同之殺人之犯意而分擔實施犯行，從而，堪認被告與謝紹
瑜、徐經智之間，對於犯罪事實自有犯意之聯絡、行為分擔自明
。因而撤銷第一審關於此部分之科刑判決，改判依想像競合犯及
牽連犯關係，從一重仍論處被告共同殺人罪刑（處有期徒刑十五
年），已詳述其所憑之證據及其認定之理由，從形式上觀察，並
無何違法情形存在。上訴意旨略以：原判決事實記載被告等三人
持刀、棍砍人、揮擊後，本欲離去，惟聽到蔣春英叫胡玉華報警
，三人走到大門口又返回，被告乃又持武士刀刺向杜世升心臟部
位等情，則被告返回持刀刺向杜世升之殺人未遂行為，顯係臨時
起意之另一犯行，應與先前殺人既遂及殺人未遂之行為，依數罪
併罰或刑法修法前之連續犯關係論處，乃原審未予究明，率以一
行為觸犯數罪名之想像競合犯論處殺人既遂罪，自有判決適用法
則不當之違法；原判決事實欄記載「謝紹瑜則以木棒猛力揮擊杜
世升之頭部」，理由則說明「謝紹瑜拿球棒猛力揮擊蔡加走、謝
文賢頭部」，顯然事實之記載與理由之說明未盡一致，而有判決
理由矛盾之違誤；又被告等人與被害人等人素昧平生，竟不分青
紅皂白對被害人狠下毒手，且下手均以刀刺心臟取人性命，手段
極為兇殘，乃原審僅論處被告有期徒刑十五年，量刑確屬過輕，
亦有違誤等語。惟查數行為於同時同地或密切接近之時地實施，
侵害同一之法益，各行為之獨立性極為薄弱，依一般社會健全觀
念，在時間差距上，難以強行分開，在刑法評價上，以視為數個
舉動之接續施行，合為包括之一行為予以評價，較為合理，則屬
接續犯，而為包括之一罪。查被告等三人雖於持刀、棍砍人、揮
擊後，本欲離去，旋因聽聞被害人欲報警即又返回續持刀殺人，
然其等行為係於非常密切接近之時地實施，依一般社會通常觀念
，應認其等主觀上對於各個舉動，不過為其犯罪行為之一部分，
成立一罪，尚難強行認定被告有另行起意或基於概括之犯意反覆
觸犯同一罪名，上訴意旨指摘原判決未依數罪併罰或刑法修法前
之連續犯關係論處而有違誤云云，自非適法之第三審上訴理由。
又共同實施犯罪行為之人，在合同意思範圍以內，各自分擔犯罪
行為之一部，相互利用他人之行為，以達其犯罪之目的者，即應
對於全部所發生之結果，共同負責，自無分別何部分之傷，孰為
下手人之必要。查原判決認定被告、徐經智及謝紹瑜三人共同基
於殺人之犯意聯絡，由被告、徐經智各持武士刀一把，謝紹瑜持
球棒一支，同時同地著手砍殺被害人謝文賢、杜世升、蔡加走，
致謝文賢死亡，杜世升、蔡加走受有上開之傷害，而依想像競合
犯及牽連犯關係，從一重論處共同殺人既遂罪，而謝文賢之死亡
及杜世升、蔡加走受傷未生死亡結果，確係由被告等人之殺人行
為所造成，且有解剖鑑定書、驗斷書、診斷證明書可資佐證，其
就被告應負殺死謝文賢既遂罪責部分，事實欄之記載與理由之說
明並無不合，雖事實欄內就謝紹瑜持木棒揮擊杜世升頭部未生死
亡結果，與理由欄內說明未盡相符，然對判決本旨並不生影響，
仍難認係適法之第三審上訴理由。而原判決以被告與被害人素昧
平生，竟不分青紅皂白狠下毒手，迄今未賠償被害人，惟犯後坦
承全部犯行且態度尚稱良好，認第一審於被告並無法定加重情形
存在時，竟違法量處有期徒刑十六年，改處有期徒刑十五年，褫
奪公權十年，已對刑法第五十七條所定事項予以審酌，其所量定
之刑，既非顯然不當，自難認為違法。上訴意旨並未具體指摘原
判決有何違法情事，純對原審認事採證職權之適法行使為指摘，
或對不影響判決本旨之事項，或對原審量刑事項為爭執，與法律
規定得為第三審上訴理由之違法情形不相適合，其就殺人部分之
上訴為違背法律上之程式，應予以駁回。被告牽連犯加重持有刀
械部分，原審係依槍砲彈藥刀械管制條例第十五條第一款第三款
論處，核屬刑事訴訟法第三百七十六條第一款之案件，牽連之殺
人重罪部分上訴既不合法，自無從就該牽連之輕罪併為實體上審
理，依刑事訴訟法第三百七十六條規定，此部分既經第二審判決
，自不得上訴於第三審法院，上訴人復提起上訴，顯非適法，應
併予駁回。
據上論結，應依刑事訴訟法第三百九十五條前段，判決如主文。
中    華    民    國  九十五  年    八    月  三十一  日
                      最高法院刑事第十庭
                          審判長法官  洪  清  江
                                法官  石  木  欽
                                法官  李  伯  道
                                法官  林  勤  純
                                法官  陳  晴  教
      本件正本證明與原本無異
                                      書  記  官
中    華    民    國  九十五  年    九    月   十一   日
                                                    ｍ


司法院資訊處製作；財團法人民間司法改革基金會備份。
